臺灣士林地方法院民事簡易判決
                                  110年度士簡字第442號  
原      告  李苙昀
訴訟代理人  吳啟孝律師
複  代理人  嚴逸隆律師
被      告  陳俊宏
訴訟代理人  陳麗如
            黃重鋼律師
            林詠嵐律師
上列當事人間請求排除侵害等事件，於中華民國110年10月20日
言詞辯論終結，本院判決如下︰
    主  文
原告之訴駁回。
訴訟費用新臺幣貳萬貳仟肆佰壹拾伍元由原告負擔。
    事實及理由
一、按訴狀送達後，原告不得將原訴變更或追加他訴，但請求之
    基礎事實同一者，不在此限，民事訴訟法第255條第1項第2 
    款定有明文。經查，原告起訴時聲明第1項為「被告應拆除
    其所有門牌號碼為臺北市○○區○○○路00號建物之排污管通過
    原告所有臺北市○○區○○段○○段000地號土地部分（如起訴狀
    附圖黃色螢光筆標示部份）」。嗣於訴訟進行中，原告變更
    並追加其第1項聲明為「先位聲明：被告應將坐落臺北市○○
    區○○段○○段000地號土地如臺北市建成地政事務所110年3月2
    3日土地複丈成果圖所示排污管拆除並將土地回復原狀返還
    原告及其他全體共有人；備位聲明：禁止被告使用坐落臺北
    市○○區○○段○○段000地號土地如臺北市建成地政事務所110年
    3月23日土地複丈成果圖所示排污管」，核其所為聲明之變
    更及追加，請求基礎事實同一，合於前揭規定，應予准許。
二、原告主張：
  ㈠原告為臺北市○○區○○段○○段000地號土地（下稱614地號土地
    ）暨坐落其上門牌號碼為臺北市○○區○○○路00號建物（下稱9
    4號建物）之所有人，而前揭不動產長年由訴外人即原告公
    公湯茂使用，其已於民國102年10月22日逝世，被告為相鄰
    之門牌號碼為臺北市○○區○○○路00號建物（下稱96號建物）
    所有人。109年7月間，原告所有94號建物排污管發生滲漏，
    原告委請訴外人成百企業有限公司改管報價事宣，始知相鄰
    之被告所有96號建物之排污管並非獨立接管於公共下水道，
    而係走捷徑逕自連接原告所有94號建物之排污管以排污，長
    年積累導致排污管使用年限縮短造成滲漏。
  ㈡原告經多次與被告協調均未果，無奈僅能提起本訴，以求解
    決排污管過載滲漏致屋內臭氣薰天難以使用之慘況。原告所
    有94號建物長年由公公湯茂使用，不知何故竟任由被告所有
    96號建物之排污管施工通過，惟被告既未取得所有權人原告
    之同意，且此排污管係以現有地面鑿孔管溝鋪設，顯見其獨
    立鋪設排污管接管於公共下水道並無難處。
　㈢臺北市政府衛工處外包廠商在施作原告所有94號建物之污水
    下水道用戶排水設備（下稱原告用戶排水設備）時，便宜將
    被告所有96號建物污水下水道用戶排水設備（下稱被告用戶
    排水設備 ）連接至原告用戶排水設備，一併排污至公共污
    水下水道之情事，原告對於「原告用戶排水設備施工」乙事
    知情並同意，但對於外包廠商 「順道將被告用戶排水設備
    連接至原告用戶排水設備一併排汙」乙事不知情更不可能同
    意，加上用戶排水設備在地面下，平常難以察覺此情。
　㈣本件原告所主張之排除侵害係指「被告用戶排水設備」應 遷
    移獨立連接至公用污水下水道，不再用原告所有土地 ，也
    不再連接使用原告用戶排水設備，其理尚明。而法規所定「
    被告用戶排水設備」遷移應經衛工處核准始得行之，乃被告
    自身公法義務（其申請遷移應經准許）之履行 ，無由藉此
    限制原告私權之主張。
　㈤為此，爰依民法第821條及第767條之規定，先位聲明請求被
    告應將坐落614地號土地如臺北市建成地政事務所110年3月2
    3日土地複丈成果圖（下稱附圖）所示排污管拆除並將土地
    回復原狀返還原告及其他全體共有人。另備位聲明請求禁止
    被告使用614地號土地如附圖所示排污管。
三、被告則以：
  ㈠系爭污水管線即下水道管線非被告所施作，而是臺北市政府
    工務局衛工處施作並於95年9月15日所完工，案名：「臺北
    市工務局衛生下水道工程處第九期用戶排水設備工程第九標
    」』之公共工程設施，況縱認系爭污水管線非屬公物，然 系
    爭汙水管線係埋設於原告所有94號建物之地下，依民法第81
    1條之規定，系爭污水管線因附合於原告土地而由原告取 得
    所有權，仍非被告之所有物，被告對其無所有權及處分 權
    ，無從依原告所請加以拆除，原告之請求顯然於法無據 。
    況依下水道法第31條及下水道法施行細則第11條等規定 ，
    倘被告未經行政機關核准即擅自變更或拆除系爭下水道 管
    線，顯會觸法而需負擔刑事責任，益見被告實無權依原 告
    之要求擅自拆除系爭下水道管線甚明。且施作前業據當時94
    號建物原屋主同意衛工處施作，此有衛工處函覆原告稱：「
    該管線是95年9月15日竣工之工程，管線是由貴住戶室內穿
    越施工，顯係經過屋主同意始得施工完成。施工至今已約14
    年時間，本處並未收到任何所有權人或屋主之異議表示」等
    語可稽，原告繼受系爭94號建物之權利義務，自亦受該同意
    之效力拘束，自無事後反悔要求拆除之理。
  ㈡此參西寧北路周邊地區之污水管線圖及空照圖清楚可知，周
    邊地區都是兩戶或數戶共用一條污水管通往西寧北路上之公
    用下水道，例如94建物、96號建物共用一條污水管經94號建
    物地下對外連接公用下水道，隔壁98、100號房屋，102、10
    4號房屋亦均是共用一條污水管，各經100號、104號地下對
    外連接公用下水道等情即明，原告起訴狀附圖蓄意抹除鄰近
    房屋與本案相同之排水管線設置情況，足見其自知理虧心虛
    。
　㈢尚需言明者，系爭污水管線並非被告即96號建物所有人自行
    鋪設使用，而是市政府無償施作提供給本案94建物、96號建
    物之住戶共同使用（前開周邊地區之污水管線亦同，都是提
    供給周邊地區居民共同使用），所以是符合公眾利益之公共
    工程設施，絕非原告即94號屋主個人可以主張使用或禁止使
    用 ，原告要求被告拆除或禁止被告使用系爭污水管線，均
    屬破壞公共利益之作為。
  ㈣依民法第779條第1項之規定，被告得主張對原告享有過水權
    及管線設置權，原告自無權請求被告拆除系爭管線，亦無權
    禁止被告使用系爭污水管線排放污水。退萬步言，縱認被告
    不符合前揭過水權、管線設置權之要件，然於本案，系爭污
    水管線為衛工處施作之公共工程設施，且由竣工日（95年9
    月15日）起算距今已超過10年，該10年期間系爭94號建物原
    所有權人及原告均未曾提出異議，被告顯係10年間和平、公
    然、繼續使用系爭污水管線經過94號建物地下排放污水，且
    排放之初為善意並無過失，被告自得依上開規定善意取得過
    水權或管線設置權。
  ㈤如前揭臺北市衛工處函覆所示，94號建物及614地號土地之原
    屋主當初同意衛工處鋪設系爭污水管線，讓被告排放之污水
    通過94號建物地下，原告繼受94號建物及614地號土地後亦
    無提出異議，足見原屋主及原告均有默示同意將94號建物之
    土地借給被告排放污水，且未約定期限，被告排放污水之借
    貸目的尚未完成，尚未使用系爭土地完畢，依民法第470條
    第1項或類推適用該條文之規定，被告自無需拆除系爭污水
    管線返還系爭土地予原告，原告亦無權禁止被告使用系爭污
    水管線排放污水。
　㈥系爭污水管線並非被告所裝設，係臺北市政府工務局衛工處 
    所施作之公共工程設施，性質上應屬公物，兩造本就不得 
    於向主管機關依法申請變更經核准前擅自拆除；況縱認其 
    非公物，然其位於原告所有之94號建物地下，亦應認其因附
    合於原告土地而由原告取得所有權，而為原告之所有物，並
    非被告之所有物，系爭污水管線自非原告所謂 「被告用戶
    排水設備」，被告對系爭污水管線並無所有權及處分權，被
    告無權利亦無義務替原告移除系爭污水管線等語，資為抗辯
    。並聲明：原告之訴駁回。
四、得心證之理由： 
　㈠本件原告為94號建物及該建物所坐落之614地號土地所有權人
    ，其應有部分為2分之1，被告為與94號建物相鄰之96號建物
    所有權人。另如附圖編號A所示長約2.52公尺管線係裝設於6
    14地號土地下方，係臺北市政府工務局衛生下水道工程處（
    下稱衛工處）於95年9月15日竣工完成用以排洩被告所有96
    號建物下水使用之用戶排水設備（下稱系爭管線）。系爭管
    線與原告用戶排水設備連接後，再一同排污至公共污水下水
    管線等事實，為兩造所不爭執，並經本院會同臺北市建成地
    政事務所測量人員到場履勘且經本院囑託測量屬實，有本院
    勘驗筆錄及臺北市建成地政事務所110年3月26日函文所附土
    地複丈成果圖各1份在卷可佐（分見本院卷第110至118頁及
    第120至122頁），另有原告所提出之94號建物、614地號土
    地、96號建物之建物及土地登記第一類謄本及衛工處109年8
    月10日單一陳情系統案件回復表等在卷可查（分見本院卷第
    12至21頁及第26頁），此部分之事實，應可認定。原告主張
    系爭管線未經原告同意占用原告所有之614地號土地，原告
    自得請求被告拆除並將土地回復原狀後返還原告及其他共有
    人，另若原告前述先位請求為無理由，原告亦得本於所有權
    ，禁止被告使用系爭管線等情，然此為被告否認，並以前詞
    抗辯。故本件所應審究者為：⑴系爭管線裝設時有無經614地
    號土地所有權人同意？⑵原告能否本於其為614地號土地所有
    權人及共有人，請求被告拆除系爭管線？或禁止被告使用系
    爭管線？茲分別論述如下：
　㈡系爭管線係設置於原告所有之614地號土地內，且系爭管線與
    原告之用戶排水設備連接後，係一同排污至公共污水下水道
    之事實，已如前述。而系爭管線既係由衛工處於95年間完成
    施作，且施作地點係在614地號土地內，可認衛工處人員施
    作時應係經斯時614地號土地所有權人同意後始能入內施作
    。另參原告所提出之衛工處109年8月10日單一陳情系統案件
    回復表影本（見本院卷第26頁），衛工處於此回復表亦表示
    ：系爭管線係由原告室內穿越施工，顯係經過屋主同意始得
    施工完成，施工至今已約14年時間，該處並未收到任何所以
    所有權人或屋主之異議表示等語。故原告主張系爭管線未經
    屋主同意而施作乙節，恐與事實不符，難以採信。
　㈢系爭管線雖係設置於614地號土地內，原告雖主張其得本於所
    有權請求被告將系爭管線拆除，並將土地回復原狀後返還予
    原告及其他共有人云云。然按人民之財產權應予保障，但為
    增進公共利益所必要者，得以法律限制之，憲法第15條、第
    23條分別定有明文；次按所有人對於無權占有或侵奪其所有
    物者，得請求返還之。對於妨害其所有權者，得請求除去之
    。有妨害其所有權之虞者，得請求防止之；各共有人對於第
    三人，得就共有物之全部為本於所有權之請求，民法第767
    條第1項、第821條前段亦分別定有明文；又按土地所有權，
    除法令有限制外，於其行使有利益之範圍內，及於土地之上
    下，民法第773條前段亦有明文；是法令對土地所有權之行
    使有所限制者，土地所有權人於該限制範圍內不得主張所有
    權受侵害而請求排除之。再按下水道法第14條第1項亦規定
    ：下水道機構因工程上之必要，得在公、私有土地下埋設管
    渠或其他設備，其土地所有人、占有人或使用人不得拒絕。
    但應擇其損害最少之處所及方法為之，並應支付償金。另參
    以下水道法第1條之規定，可認下水道法前述規定係基於保
    護水域水質以改善國民生活環境，增進公共福利之公益目的
    ，對於下水道之建設與管理，下水道法乃分別賦予得通過私
    人土地之權限，就因而造成私人土地權利人之損失，下水道
    法亦有依法補償之特別規定，故依下水道法在私人土地埋設
    管線及設備，並非無法律依據，該設置行為係屬依法行使權
    利，且其目的在增進公共福利，依民法第773條前段規定，
    乃法令對土地所有權之行使所定限制，且不違背憲法第15條
    、第23條意旨，土地所有權人負有容忍之義務，其於該限制
    範圍內自不得主張係無權占用土地，請求排除侵害。
　㈣本件系爭管線係衛工處於95年依下水道法所設置完成之用戶
    排水設備，業據衛工處於110年9月3日以函文說明無訛（見
    本院卷第238至239頁），可知系爭管線係依下水道法所設置
    ，雖系爭管線係位於原告所有土地內，然其設置係依法律規
    定，並非無權占有，故原告依民法第767條第1項、第821條
    等規定，請求被告將系爭管線拆除並將土地返還予原告及其
    他共有人，於法即有未合。另參前述說明，原告就614地號
    土地所有權之行使，需除法令有限制外始及於該土地之上下
    ，而下水道法前述規定即屬對原告之所有權有所限制，故原
    告依民法第767條第1項、第821條等規定，請求禁止被告使
    用系爭管線，亦非有據。再者，下水道管線係為收集污水至
    污水處理廠處理之設施，目的係提昇環境品質，對於污染之
    防範及衛生之改善，至關重要，基於所有權之調和及權利社
    會化之內涵，倘依原告請求將系爭管線移除或禁止原告使用
    ，恐將使96號建物之污水無法排洩，參諸上述規定，原告行
    使土地之所有權應受合理限制，故原告先位聲明請求被告拆
    除系爭管線，及備位聲明請求禁止被告使用系爭管線，均難
    認有據。
五、從而，原告先位聲明請求被告應將坐落臺北市○○區○○段○○段
    000地號土地如附圖所示排污管拆除並將土地回復原狀返還
    原告及其他全體共有人、備位聲明請求禁止被告使用坐落臺
    北市○○區○○段○○段000地號土地如附圖所示排污管，均為無
    理由，應予駁回。
六、本件事證已臻明確，兩造其餘攻擊防禦方法及所提證據資料
    ，核與本件判決所得心證及結果均不生影響，爰不再逐一論
    述，併此敘明。
七、本件係依民事訴訟法第427條第1項適用簡易程序所為原告敗
    訴之判決，應依職權確定訴訟費用額為22,415元（含第一審
    裁判費及土地複丈費、謄本費5,080元），應由原告負擔。
中　　華　　民　　國　　110 　年　　11 　　月　　8　　日
                  士林簡易庭法  官  莊明達
上列正本係照原本作成。
如不服本判決，應於判決送達後20日內，向本院提出上訴狀並應
記載上訴理由，如於本判決宣示後送達前提起上訴者，應於判決
送達後20日內補提上訴理由書（須附繕本）。 
中　　華　　民　　國　  110 　年　  11　  月　　 8    日
                            書記官  王淳平